【裁判字號】    97,易,3697
【裁判日期】    980430
【裁判案由】    詐欺
【裁判全文】
臺灣板橋地方法院刑事判決              97年度易字第3697號
公  訴  人  臺灣板橋地方法院檢察署檢察官
被      告  丙○○
                    現服役中.
上列被告因詐欺案件，經檢察官提起公訴（97年度偵字第19533
號、第24811 號、第24812 號），本院判決如下：
    主  文
丙○○幫助意圖為自己不法之所有，以詐術使人將本人之物交付
，處拘役伍拾日，如易科罰金，以新台幣壹仟元折算壹日。
    事  實
一、丙○○明知現今犯罪集團或不法份子為掩飾其不法獲利行徑
    ，避免執法人員之追究處罰，經常誘使一般民眾提供金融機
    構帳戶等資料，渠等再反覆以此帳戶供作對外詐騙或其他各
    種財產犯罪之不法用途使用。丙○○明知如此，竟仍於民國
    97年4 月24日某時，在不詳地點，將其前於90年5 月22日向
    臺灣郵政股份有限公司中和郵局所申設之存款帳戶（該帳戶
    局帳號詳如附表所載；嗣其於97年4 月24日至該郵局辦理印
    鑑遺失更換及密碼更換手續）及於97年4 月24日向板信商業
    銀行股份有限公司興南分行所申設之存款帳戶（該帳戶帳號
    詳如附表所載）之存摺、提款卡連同密碼等資料，交付給年
    籍姓名均不詳之某成年人使用。故丙○○主觀上應已預見可
    能發生幫助犯罪集團或不法份子為詐欺取財等財產犯罪之結
    果，卻容任該結果之可能發生。嗣該犯罪集團或不法份子即
    基於意圖為自己不法所有之詐欺犯意，於如附表所示之時間
    ，以如附表所示之手法向如附表所示之被害人分別詐騙，致
    各該被害人陷於錯誤，均依指示操作提款機，而於如附表所
    示之轉帳時間，分別將如附表所示之轉帳金額轉至丙○○上
    開郵局或銀行帳戶（詳如附表所載之轉帳帳戶）。
二、案經乙○○、楊恕帆分別訴由臺北縣政府警察局中和分局、
    板橋分局報告臺灣板橋地方法院檢察署檢察官偵查起訴。
    理  由
壹、證據能力方面：
    按「被告以外之人於審判外之言詞或書面陳述，除法律有規
    定者外，不得作為證據」，刑事訴訟法第159 條第1 項定有
    明文，此即學理上所稱「傳聞證據排除法則」。依上開法律
    規定，傳聞證據原則上固無證據能力，但如法律別有規定者
    ，即例外認有證據能力。又被告以外之人於審判外之陳述，
    雖不符同法第159 條之1 至第159 條之4 之規定，但經當事
    人於審判程序同意作為證據，法院審酌該言詞陳述或書面陳
    述作成時之情況，認為適當者，亦得為證據，此則據同法第
    159 條之5 第1 項定有明文。鑒於採用傳聞證據排除法則之
    重要理由之一，係因傳聞證據未經當事人之反詰問予以覈實
    ，若當事人願放棄對原供述人之反對詰問時，原則上即可承
    認該傳聞證據之證據能力，而揆諸我國刑事訴訟法第159 條
    之5 之立法理由，除參照前述傳聞證據排除法則之基本法理
    外，亦參考日本刑事訴訟法第326 條之立法例，查日本刑事
    審判實務之運作，有關檢察官及被告均同意作為證據之傳聞
    書面材料或陳述，可直接援引該國刑事訴訟法第326 條作為
    傳聞例外之法律依據，僅在檢察官與被告不同意之情況下，
    乃須根據其他傳聞例外規定俾以斟酌該等書面材料或陳述是
    否具有證據能力，在當事人間無爭執之案件中，傳聞證據基
    本上均可依據前引規定提出於法院使用。職是之故，我國刑
    事訴訟法第159 條之5 之適用應可作同上之解釋。經查，本
    件判決後開所示之被告丙○○以外之人於審判外之陳述（包
    括書面陳述），固均屬傳聞證據，惟被告及公訴檢察官就前
    揭審判外陳述之證據能力，先後於本院準備程序及審判期日
    中均表示同意上開證據資料有證據能力。本院審酌上開證據
    資料製作時之情況，尚查無違法不當及證明力明顯過低之瑕
    疵，亦認為以之作為證據應屬適當，故揆諸前開法律規定與
    說明，爰逕依刑事訴訟法第159 條之5 第1 項規定，認前揭
    證據資料均例外有證據能力。
貳、實體方面：
  一、認定事實部分：
      訊據被告丙○○對於其於97年4 月24日確有向前揭郵局辦
      理存款帳戶印鑑遺失更換、密碼更換手續及向前揭銀行辦
      理申設存款帳戶之事實固均坦承不諱，且對於如附表所示
      之各該被害人確有將前揭款項轉帳至其前揭郵局或銀行存
      款帳戶之事實固亦不爭執，惟矢口否認有何幫助詐欺取財
      之犯行，辯稱：我沒有將前揭帳戶資料提款給別人使用，
      前揭帳戶資料應該是遺失了。我當初會去郵局辦理上開手
      續，是因為服役後要作為軍中薪資轉帳用的，我母親說不
      要將軍中薪水和我工作的薪水混在一起，所以叫我另外再
      去辦銀行帳戶。97年4 月24日我母親和我一起去辦理上開
      郵局、銀行帳戶的手續，辦完後她就先離開去上班，我就
      將該等帳戶資料都放在一個紙袋內，然後帶去網咖，後來
      從網咖要回家時，我有沒有將該紙袋帶走，我已經忘記了
      。直到我要去當兵的前二天，我要找郵局的存摺時，才發
      現找不到上開紙袋。我有打電話去郵局問，郵局的人說我
      的帳戶已經變成警示帳戶了，至於銀行的部分，我並沒有
      打電話去問，也都沒有去辦理掛失云云。經查：
    (一)被告於上開時間向前揭郵局辦理存款帳戶之印鑑遺失更換
      、密碼更換手續及向前揭銀行申設存款帳戶之事實，除經
      被告於本院審理時供明在卷外，並有臺灣郵政股份有限公
      司97年7 月15日儲字第0970717441號函所檢附之被告立帳
      申請書影本、歷史交易清單各1 份及板信商業銀行股份有
      限公司提供之被告存款開戶申請書影本、交易清單影本各
      1 份在卷可稽（參見板橋地檢署97年偵字第19533 號卷第
      7 至11、27至29頁），應堪認屬為真；又如附表所示之被
      害人分別受有前揭訛詐，遂將前揭款項先後轉帳至被告前
      揭郵局或銀行存款帳戶內，再由前揭犯罪集團或不法份子
      提領一空之事實，亦據各該被害人於警詢中分別指述歷歷
      ，並有提款機交易明細表影本5 份在卷為佐（參見上開案
      卷第5 、6 、16、41至43、47頁、板橋地檢署97年度偵字
      第24812 號卷第4 至7 頁、同署97年度偵字第24811 號卷
      第5 至8 頁），且參諸上開郵局、銀行所提供之交易清單
      所載，亦可知被告之帳戶內確有前揭被騙金額存入之紀錄
      （按：被害人楊恕帆、甲○○雖係在97年4 月26日或27日
      轉帳，但因係跨行轉帳，而當日係星期六或星期日，故轉
      帳交易日期始會延至星期一即同年月28日），亦堪認屬真
      實。職是之故，足見該犯罪集團或不法份子係以前述之訛
      詐方式，詐騙各該被害人，使各該被害人誤信為真而依指
      示轉帳受害，該犯罪集團或不法份子再全數提領該帳戶內
      所存入之款項，渠等所為自應成立刑法第339 條第1 項之
      詐欺取財罪。
    (二)被告雖仍矢口否認犯行，並以前揭情詞置辯云云。惟查：
      1.被告既供稱其於97年4 月24日當日至前揭郵局、銀行辦
        理前揭存款帳戶之相關手續，乃係因服役時薪資轉帳需
        用郵局帳戶，且其母要求其另外申設銀行帳戶以資區隔
        郵局帳戶，而其母亦特地陪同其前往辦理，足見其辦理
        此等手續乃係特意為之；然其既係特意為之，衡情自會
        對其所取得之該等帳戶資料特別留意，又豈有貿然將該
        等帳戶資料置於紙袋而帶至網咖後，即「忘記」該等帳
        戶資料之所在或去向，而迄至其要入伍服役前二日始發
        現該等帳戶資料遍尋不著之理，此實有悖於常情，自難
        採信。
      2.再者，依被告所辯，其既係特意申設前揭銀行帳戶使用
        ，倘若前揭銀行之存摺、提款卡嗣後確有遺失或遭竊之
        情形，被告自應會迅速辦理補發，以便於其之使用，且
        銀行帳戶資料遺失或遭竊，容有遭不法之徒違法冒用之
        風險，此為眾所周知之事，理論上被告更不可能因此即
        放任不管。然被告於本院審理時亦自承其於前揭銀行帳
        戶資料遺失或遭竊之後，並未向銀行辦理掛失或詢問等
        情，即顯然與常情不合。益徵被告上開所辯乙節，無非
        係事後臨訟杜撰之詞，要難採信。
      3.衡諸一般常理，詐騙集團或不法份子如欲使用金融機構
        之帳戶供作對外詐騙匯款或轉帳之用，應會以收購、借
        用帳戶等有所知會帳戶申設人之方式為之，蓋如此一來
        ，方可確保渠等所取得之帳戶至少有一段期間之使用期
        ，可於渠等詐騙被害民眾匯款或轉帳後，再順利自該帳
        戶內領取所詐得之款項，而不致隨時遭帳戶申設人辦理
        掛失或停用，致使渠等之詐騙工作前功盡棄。換言之，
        詐騙集團或不法份子應不致貿然使用竊得或拾得之帳戶
        為之，蓋此等帳戶隨時有遭帳戶申設人辦理掛失或停用
        之風險，倘詐騙集團或不法份子費盡心力詐騙被害民眾
        匯款或轉帳至該等帳戶後，但該等帳戶竟突遭掛失或停
        用，豈不白費心力，白忙一場，其理甚屬灼然。故而詐
        騙集團或不法份子當不致僅為求節省收購帳戶之微薄費
        用，即冒險以竊得或拾得之帳戶作為詐騙帳戶之用。是
        被告所申設之前揭郵局及銀行存款帳戶既遭詐騙集團或
        不法份子作為詐騙前揭被害人轉帳之用，依上述說明，
        合理之解釋應係前揭銀行帳戶確係由詐騙集團或不法份
        子向被告所收購或以其他有所知會之方式取得，故被告
        辯稱前揭銀行帳戶之存摺、提款卡係遭竊云云，更屬難
        取。
      4.況稽之現今郵局、銀行存款帳戶之提款卡（晶片卡）密
        碼，乃係由6 碼以上12碼以下不等之數字組合而成，其
        組合機率極繁，縱令提款卡遺失或遭竊，拾取或行竊之
        人要能夠獲悉正確密碼為何，亦屬極端困難之事，而被
        告於本院審理時亦陳明其並未在前揭郵局及銀行存摺、
        提款卡等資料內填寫密碼，是該提款密碼自無輕易外洩
        之可能，然觀諸前揭交易清單所載，何以本件詐欺集團
        或不法份子竟能於前揭被害人受騙款項轉入當日即獲悉
        帳戶密碼而加以提領，亦誠令人費解。因此合理之解釋
        ，亦當係前揭密碼乃係被告提供前揭郵局及銀行存摺、
        提款卡後主動提供或告知，要非前揭帳戶資料遺失或遭
        竊後由詐騙集團或不法份子自行設法獲悉。
    (三)綜上所述，足認被告確有將前揭郵局及銀行帳戶存摺、提
      款卡連同密碼等資料提供給某成年人使用之事實，被告徒
      執前詞為辯，委無足取。衡情被告主觀上應有預見該某成
      年人取走其之前揭帳戶存摺、提款卡連同密碼等資料後，
      可能係預計充作詐欺取財等不法用途使用，然其竟仍將前
      揭帳戶存摺、提款卡連同密碼等資料交給該人，容任幫助
      前揭詐欺取財結果之發生，被告主觀上應具有幫助詐欺取
      財之間接故意甚明。從而，被告既具有幫助詐欺取財之間
      接故意及客觀行為，且前揭被害人亦各自有上述遭詐騙而
      轉帳之事實，是以本件事證已臻明確，被告之犯行應堪認
      定。
  二、論罪科刑：
    (一)核被告所為，係犯刑法第30條第1 項、同法第339 條第1
      項幫助詐欺取財罪，酌依刑法第30條第2 項規定，按正犯
      之刑減輕之。被告犯之刑減輕之。被告以一提供前揭帳戶
      資料之幫助行為，同時觸犯數相同之幫助詐欺取財罪名，
      為想像競合犯，應依刑法第55條規定，從一重處斷。
    (二)本院審酌被告提供前揭郵局及銀行帳戶資料供詐騙集團或
      不法份子使用，助長詐騙集團或不法份子財產犯罪之風氣
      ，致前揭被害人分別受騙而合計轉帳9 萬餘元至其前揭帳
      戶內，實為當今社會層出不窮之詐財事件所以發生之根源
      ，造成社會互信受損，擾亂金融交易往來秩序，影響層面
      廣泛，且亦因被告提供個人帳戶，致使執法人員難以追查
      該詐騙集團或不法份子之真實身分，被告所為實屬不該，
      而其縱非基於直接故意而為本件幫助詐欺之犯行，但仍有
      間接故意，自無從阻免本件犯行之成立，嗣被告於本院審
      理時仍飾詞圖卸其責，顯見其並無悔意，是其所為自應受
      有相當程度之刑事非難；惟另考量被告除少年時期之非行
      紀錄外，並無任何刑事前科紀錄，此有臺灣高等法院被告
      前案紀錄表1 份在卷可按，素行應非至為不良，而念及其
      之年紀尚輕，思慮應較屬不周，始誤觸刑章，且縱其提供
      郵局及銀行帳戶資料有獲取報酬，然其報酬亦應屬有限，
      其應未獲取暴利，兼衡其之犯罪動機、目的、手段、智識
      程度非高及其家庭經濟狀況等一切情狀，酌情量處如主文
      所示之刑，並諭知易科罰金之折算標準，以資懲儆。
據上論斷，應依刑事訴訟法第299 條第1 項前段，刑法第339 條
第1 項、第30條、第55條、第41條第1 項前段，刑法施行法第1
條之1 第1 項、第2 項前段，判決如主文。
本案經檢察官黃筵銘到庭執行職務。
中    華    民    國    98    年    4     月    30    日
                  刑事第七庭    審判長法  官  戴嘉清
                                      法  官  林晏鵬
                                      法  官  陳信旗
┌────────────────────────────────────┐
│附表                                                                    │
├──┬───┬────┬────┬───────┬───────────┤
│編號│被害人│轉帳時間│轉帳金額│轉帳帳戶      │詐騙手法              │
├──┼───┼────┼────┼───────┼───────────┤
│一  │關綺萍│97年4 月│13,988元│臺灣郵政股份有│97年4 月25日以電話向被│
│    │      │25日晚上│        │限公司中和郵局│害人佯稱其購買巧克力轉│
│    │      │9 時13分│        │存款帳戶（局號│帳時不慎按到分期付款，│
│    │      │許      │        │：0000000 、帳│須做修改，進而指示被害│
│    │      │        │        │號：0000000） │人操作提款機。        │
├──┼───┼────┼────┤              ├───────────┤
│二  │乙○○│97年4 月│8,999元 │              │97年4 月25日以電話佯為│
│    │      │25日晚上│        │              │通知被害人是否取消網路│
│    │      │10時35分│        │              │購物之分期付款，進而指│
│    │      │許      │        │              │示被害人操作提款機。  │
├──┼───┼────┼────┼───────┼───────────┤
│三  │楊恕帆│97年4 月│27,820元│板信商業銀行股│97年4 月26日以電話佯稱│
│    │      │26日下午│        │份有限公司興南│被害人網路購物匯款之帳│
│    │      │4 時40分│        │分行存款帳戶（│號設定錯誤，須依指示辦│
│    │      │許      │        │帳號：00000000│理止付，進而指示被害人│
│    │      │        │        │005248）      │操作提款機。          │
├──┼───┼────┼────┤              ├───────────┤
│四  │甲○○│97年4 月│29,988元│              │97年4 月26日以電話向被│
│    │      │26日下午│        │              │害人佯稱奇摩網路購物之│
│    │      │5 時41分│        │              │繳款設定有誤，須作更改│
│    │      │許      │        │              │設定，進而接續指示被害│
│    │      ├────┼────┤              │人操作提款機。        │
│    │      │97年4 月│12,121元│              │                      │
│    │      │27日凌晨│        │              │                      │
│    │      │零時40分│        │              │                      │
│    │      │許      │        │              │                      │
└──┴───┴────┴────┴───────┴───────────┘
以上判決正本證明與原本無異。
如不服本判決，應於判決送達後10日內敘明上訴理由，向本院提
出上訴狀 (應附繕本) ，上訴於臺灣高等法院。其未敘述上訴理
由者，應於上訴期間屆滿後20日內向本院補提理由書，「切勿逕
送上級法院」。
                                    書記官  陳昭綾
中    華    民    國    98    年    4    月    30    日
附錄本件論罪科刑法條：
刑法第339 條
    意圖為自己或第三人不法之所有，以詐術使人將本人或第三
    人之物交付者，處5 年以下有期徒刑、拘役或科或併科1 千
    元以下罰金。
    以前項方法得財產上不法之利益或使第三人得之者，亦同。
    前二項之未遂犯罰之。


司法院資訊處製作；財團法人民間司法改革基金會備份。
